ACORDAO-COMPLETO-2448875

ACÓRDÃO 2352/2021 ATA 5/2021 - PRIMEIRA CÂMARA

VISTOS, relatados e discutidos estes autos de tomada de contas especial instaurada em razão da não comprovação da regular aplicação de recursos federais repassados Fundo Nacional de Saúde (FNS) ao Fundo Estadual de Saúde de Mato Grosso/MT (FES/MT) ,
ACORDAM os Ministros do Tribunal de Contas da União, reunidos em sessão da Primeira Câmara, ante as razões expostas pelo Relator, em:
9.1. julgar regulares com ressalva as contas do srs. Mauri Rodrigues de Lima e Vander Fernandes, dando-lhe quitação, nos termos dos arts. 1°, inciso I; 16, inciso II; 18 e 23, inciso II, da Lei 8.443/1992; 
9.2. fixar novo e improrrogável prazo de quinze dias, a contar das notificações, com fundamento nos arts. 12, §§ 1º e 2º, da Lei 8.443/1992 e 202, §§ 2º e 3º, do Regimento Interno do TCU, para que o Estado de Mato Grosso comprove, perante o Tribunal, o recolhimento das importâncias abaixo discriminadas aos cofres do Fundo Nacional de Saúde, atualizadas monetariamente a partir das datas indicadas até a data do efetivo recolhimento, na forma da legislação em vigor:
	DATA DA OCORRÊNCIA 
	VALOR ORIGINAL (R$) 

	13/02/2012
	27.500,00

	17/02/2012
	27.500,00

	20/03/2012
	27.500,00

	23/04/2012
	27.500,00

	10/05/2012
	27.500,00

	24/07/2012
	27.500,00

	09/08/2012
	27.500,00

	11/09/2012
	27.500,00

	17/10/2012
	27.500,00

	30/11/2012
	27.500,00

	21/12/2012
	27.500,00

	28/02/2013
	27.500,00

	28/03/2013
	27.500,00

	04/04/2013
	27.500,00

	30/04/2013
	27.500,00

	16/05/2013
	27.500,00

	01/06/2013
	27.500,00

	18/06/2013
	27.500,00

9.3. informar ao Estado de Mato Grosso que a liquidação tempestiva do débito atualizado monetariamente saneará o processo e permitirá que as contas sejam julgadas regulares com ressalva, dando-se lhe quitação, nos termos do § 4º do art. 202 do Regimento Interno do TCU, ao passo que a ausência dessa liquidação tempestiva poderá levar ao julgamento pela irregularidade das contas, com imputação de débito a ser atualizado monetariamente e acrescido de juros moratórios nos termos do art. 19 da Lei 8.443/1992, bem como a aplicação da multa prevista no art. 57 da mesma lei;
9.4. autorizar, desde já, caso requerido, o parcelamento da dívida em até 36 (trinta e seis) parcelas mensais e consecutivas, alertando aos responsáveis que a falta de pagamento de qualquer parcela importará no vencimento antecipado do saldo devedor, nos termos do art. 26 da Lei 8.443/1992, c/c o art. 217 do Regimento Interno/TCU.

Tomada de contas especial instaurada em razão de irregularidades na aplicação de recursos repassados pelo Fundo Nacional de Saúde (FNS) ao Fundo Estadual de Saúde de Mato Grosso/MT (FES/MT) para custeio e manutenção do Serviço de Atendimento Móvel de Urgência  SAMU 192.

Primeira Câmara

Secretaria de Estado de Saúde em Mato Grosso.

3. Interessados/Responsáveis:
3.1. Interessado: Fundo Nacional de Saúde - MS (00.530.493/0001-71)
3.2. Responsáveis: Governo do Estado de Mato Grosso (03.507.415/0001-44); Mauri Rodrigues de Lima (XXX.464.399-XX); Vander Fernandes (XXX.502.681-XX).

13.1. Ministros presentes: Walton Alencar Rodrigues (Presidente), Benjamin Zymler (Relator), Vital do Rêgo e Jorge Oliveira.
13.2. Ministros-Substitutos presentes: Augusto Sherman Cavalcanti e Weder de Oliveira.

ACORDAO-COMPLETO-2536043

Acórdão 4490/2022 - Primeira Câmara

BENJAMIN ZYMLER

Cuidam os autos de tomada de contas especial instaurada em razão de irregularidades na aplicação de recursos repassados pelo Fundo Nacional de Saúde (FNS) ao Fundo Estadual de Saúde de Mato Grosso/MT (FES/MT) para custeio e manutenção do Serviço de Atendimento Móvel de Urgência - SAMU 192 (peça 2, p. 5) .
Mediante o relatório de auditoria 13.581 realizado pelo Departamento Nacional de Auditoria do Sistema Único de Saúde (Denasus) , foi constatada a seguinte ocorrência:
	a) "a Unidade de Suporte Avançado III habilitada pelo Ministério da Saúde para o Serviço de Atendimento Móvel às Urgências SAMU 192, e localizada no município de Cuiabá/MT, não estava em funcionamento até o período de realização da auditoria, apesar de o FES/MT ter recebido do FNS repasses mensais para a manutenção da unidade no período de janeiro de 2012 a junho de 2013, o que gerou na identificação pelos auditores de ocorrência de prejuízo no valor total de R$ 495.000,00" (Constatação 279185 do Relatório de Auditoria 13581; peça 2, p. 17-18) .
A habilitação indevida dessa unidade de suporte viabilizou repasses mensais de recursos pelo FNS ao Fundo Estadual de Saúde (FES/MT) , entre janeiro de 2012 a junho de 2013. A soma desses repasses, em valores históricos, alcançou R$ 495.000,00.
Foi então realizada a citação dos então secretários estaduais de saúde: srs. Mauri Rodrigues de Lima (gestão 25/01/2013 a 01/11/2013) e Vander Fernandes (gestão 16/11/2011 a 25/01/2013) .
Depois de apresentadas as alegações de defesa por esses responsáveis, entendeu-se que a irregularidade tratada nestes autos se refere ao recebimento indevido de recursos federais pelo Estado de Mato Grosso, o que refletiria na imposição de o Estado ressarcir os cofres do Fundo Nacional de Saúde.
Promoveu-se, em seguida, a citação do Estado do Mato Grosso para que se manifestasse.
Dando seguimento ao feito, a unidade técnica assim se manifestou:
	"Ressalte-se que ambos os ex-secretários compareceram aos autos por meio de seus respectivos representantes legalmente constituídos apresentando suas alegações de defesa (peças 28 e 38) . Essas alegações de defesa encontram-se sintetizadas a seguir:
	Sr. Mauri Rodrigues de Lima, na condição de Secretário Estadual de Saúde do Estado de Mato Grosso/MT entre 25/1/2013 a 1º/11/2013 (peça 38) .
Afirma ser pessoa ilegítima para responder pelos fatos e que os valores em questão foram aplicados em benefício do Estado de Mato Grosso, ainda que de forma diversa da finalidade prevista (peça 38, p. 3) .
Transcreve parcialmente o Decreto nº 2.916, de 19/10/2010, para defender que esse normativo estabelecia que o Secretário de Estado de Saúde possuía obrigações específicas de direcionamento, sem, contudo, responsabilizar pela atividade finalística do SAMU, o qual estava vinculado ao Gabinete do Secretário Adjunto de Saúde e possuía diretoria e coordenadoria específica e com obrigações pré-definidas (peça 38, p. 3-6) . Assim, imputar culpa ao então Secretário de Estado de Saúde pelo simples fato de ser ele o gestor maior da pasta afrontaria preceitos legais vigentes, uma vez que para responsabilizá-lo pela ocorrência de qualquer evento irregular e/ou danoso seria necessário demonstrar sua efetiva participação, não podendo somente presumi-la. Desta feita, entende que o Secretário-Adjunto de Saúde, o Coordenador e o Diretor do SAMU, à época, deveriam assumir as responsabilidades discutidas nestes autos (peça 38, p. 6) .
Assim, defende que é ilegítimo que figure no polo passivo desta TCE, trazendo entendimentos do STF e do TCE/MT que considera aplicáveis à sua tese (peça 38, p. 6-9) . Por outro lado, ainda que se entenda que a responsabilidade dos gestores seja objetiva por atos ocorridos durante a sua administração, considera que seria necessário demonstrar a ocorrência de má-fé para a imposição de eventual punição, além da conduta culposa do agente (peça 38, p. 9-11) .
Ressalta novamente que não era gestor ou administrador dos recursos arguidos, portanto caberia imputar a responsabilidade pela não demonstração de correto uso desses ao Secretário-Adjunto de Saúde (art. 8°, inciso II do Regimento Interno da SES/MT) , ao Diretor e ao Coordenador do SAMU (arts. 142 e 142 do Regimento Interno da SES/MT) (peça 38, p. 11-12) . Nessa seara, argumenta que seria inexistente a sua responsabilização solidária com os responsáveis pelo gerenciamento do SAMU (peça 38, p. 13-15) .
Relembra que, apesar de o relatório de auditoria registrar que os recursos arguidos não foram utilizados para o fim previsto, nada foi falado com relação a sua aplicação em benefício do próprio Estado de Mato Grosso. Ou seja, se não houve desvio da verba pública em comento, é fato que sua utilização se dera em benefício do Estado de Mato Grosso mesmo tendo havido incontroverso desvio de finalidade/objeto (peça 38, p. 15-16) .
Caso não seja acatado a defesa apresentada, informa que pretende produzir provas no presente processo, para que o TCU expeça ofício ao Estado de Mato Grosso para que demonstre a destinação dos recursos arguidos nesta TCE (peça 38, p. 16-17) .
Por fim, efetua uma série de pedidos decorrentes dos entendimentos apresentados (peça 38, p. 17-18) .
	Sr. Vander Fernandes, na condição de Secretário Estadual de Saúde do Estado de Mato Grosso/MT entre 16/11/2011 e 25/1/2013 (peça 39) .
Defende ter ocorrido a prescrição da pretensão punitiva no âmbito do TCU, isso porque os fatos tratados remetem há mais de seis anos em desacordo com o prazo limite de cinco anos. Assim, entende que esta demanda deve ser extinta. Nesse sentido, traz entendimentos jurídicos, dos quais alguns vinculam a prescrição da pretensão punitiva do TCU ao prazo de cinco anos previsto pela Lei nº 9.873/1999 (peça 39, p. 2-8) . 
Afirma ser pessoa ilegítima para responder pelos fatos narrados em auditoria, sendo que o Tribunal de Contas da União já externou o entendimento de que é impossível ao gestor rever ou fiscalizar todos os atos que acontecem em determinado órgão ou ente federativo durante sua gestão. Ressalta, ainda, a exclusão da responsabilidade da autoridade por parte do TCU em casos em que o parecer jurídico é de fundamental importância para embasar suas decisões (peça 39, p. 8-10) .
Defende que não consta do relatório impugnado qualquer menção a desvio de recursos financeiros, mas apenas e tão somente inexecução do objeto vindicado. Assim, os recursos financeiros encontram-se sob a guarda do Estado de Mato Grosso, devendo ser chamado ao processo a Secretaria de Estado de Saúde de Mato Grosso (peça 39, p. 10-11) .
Afirma que há ausência de nexo de causalidade entre a sua conduta e as irregularidades apontadas, sendo que no caso em tela sequer existiria a confirmação cabal de dano ao erário, pois ainda que a ambulância não restasse em operação, por certo que os recursos ainda assim seriam investidos no SAMU (peça 39, p. 11-14) .
Por fim, efetua uma série de pedidos decorrentes dos entendimentos apresentados (peça 39, p. 15-16) .
Em nova análise efetuada no âmbito da Secex-TCE, à peça 41, manifestou-se discordância quanto à responsabilização efetuada pelo FNS e anteriormente ratificada pela SecexTCE às peças 6-8, pois entendeu-se que a irregularidade tratada nestes autos se refere ao recebimento indevido de recursos federais pelo Estado de Mato Grosso/MT, o que refletiria na imposição de o Estado ressarcir os cofres do FNS em face de ocorrência de macula ao fator gerador dos repasses financeiros (peça 41, p. 5-7, §§ 14-22) . Esse posicionamento decorre do item 9.3.4 do Acórdão 1072/2017-TCU-Plenário, de relatoria do Ministro Bruno Dantas, pelo qual o Pleno do Tribunal de Contas da União firmou o entendimento de que, nesses casos, o dano ao erário deve ser restituído ao FNS pelo ente recebedor por este não fazer jus ao repasse, independentemente do destino dado aos recursos repassados (peça 41, p. 5-7, §§ 14-22) .
Como a Constatação nº 279185 do Relatório de Auditoria nº 13581 evidencia que a referida Unidade de Suporte Avançado III, ao qual se destinavam os recursos repassados, nunca esteve em operação (pelo menos até o momento de execução da fiscalização em 2013) , depreendeu-se que os recursos recebidos pelo Estado de Mato Grosso no período eram indevidos. Ou seja, a irregularidade tratada nestes autos teve como origem o recebimento irregular de recursos federais pelo estado relativos ao incentivo financeiro para implantação/manutenção de Unidade de Suporte Avançado III do SAMU 192, a qual não existia.
Dessa forma, manifestou-se por efetuar a citação do Estado de Mato Grosso/MT pela totalidade do dano identificado (peça 41, p. 7-10) , sendo esse novo encaminhamento acolhido pelos dirigentes da Secex-TCE, em 27/4/2020 (peças 42-43) , e pelo próprio relator do processo, Ministro Benjamin Zymler, em 4/5/2018 (peça 44) .
...
EXAME TÉCNICO
O Estado de Mato Grosso foi chamado em citação por causa da seguinte irregularidade (peças 41 e 46) :
Irregularidade: recebimento irregular de recursos federais repassados pelo Fundo Nacional de Saúde ao Fundo Estadual de Saúde de Mato Grosso referentes ao período de janeiro de 2012 a junho de 2013, destinados ao financiamento de Unidade de Suporte Avançado III,  habilitada pelo Ministério da Saúde por meio da Portaria PT/GM/MS nº 2.300, de 18/09/2007, para prestação de Serviço de Atendimento Móvel às Urgências SAMU 192 Regional de Cuiabá, unidade a qual constatou-se não estar em funcionamento até a realização de auditoria pelo Denasus (Constatação nº 279185 do Relatório de Auditoria nº 13581 do Denasus) .
Valor: 
	DATA DA OCORRÊNCIA 
	VALOR ORIGINAL (R$) 

	13/02/2012
	27.500,00

	17/02/2012
	27.500,00

	20/03/2012
	27.500,00

	23/04/2012
	27.500,00

	10/05/2012
	27.500,00

	24/07/2012
	27.500,00

	09/08/2012
	27.500,00

	11/09/2012
	27.500,00

	17/10/2012
	27.500,00

	30/11/2012
	27.500,00

	21/12/2012
	27.500,00

	28/02/2013
	27.500,00

	28/03/2013
	27.500,00

	04/04/2013
	27.500,00

	30/04/2013
	27.500,00

	16/05/2013
	27.500,00

	01/06/2013
	27.500,00

	18/06/2013
	27.500,00

Conduta e Nexo de Causalidade: o Estado de Mato Grosso deixou de implantar e manter em funcionamento a Unidade de Suporte Avançado III habilitada pelo Ministério da Saúde. A conduta descrita caracterizou burla ao sistema de saúde, fazendo com que o ente federado fosse beneficiado indevidamente com os recursos aos quais não fazia jus, restando demonstrado o recebimento irregular de recursos federais pelo ente federativo ao deixar de implantar e manter em funcionamento a Unidade de Suporte Avançado III (habilitada pelo Ministério da Saúde por meio da Portaria PT/GM/MS 2.300, de 18/09/2007) , o que causou prejuízo aos cofres do Fundo Nacional de Saúde, devendo ser responsabilizado e chamado a ressarcir o dano.
Dispositivos violados: Portaria PT/GM/MS 2.300, de 18/09/2007, Capítulo VI da Portaria GM/MS nº 1.010, de 21/05/2012, e Portaria GM/MS nº 2.300, de 18/09/2007.
Evidências: visita in loco no período de 26/08/2013 a 06/09/2013, Estatísticas de Atendimento por Unidades de Resgate fornecida pela Coordenação Geral, consulta ao Cadastro Nacional de Estabelecimentos de Saúde, justificativas apresentadas pela Secretaria Estadual de Saúde e por ex-secretário estadual de saúde, além de outros documentos registrados na Constatação nº 279185 do Relatório de Auditoria nº 13581 do Denasus.
A seguir, efetua-se a análise das alegações de defesa e dos pedidos apresentados pelo Procurador Estadual em nome do ente federativo (peças 48-51) .
	I) Em resumo, defende a ilegitimidade do Estado de Mato Grosso nestes autos, solicitando a exclusão do ente federativo desta TCE, e a responsabilidade dos Secretários de Estado da Saúde pela gestão financeira dos recursos recebidos pelo Fundo Estadual da Saúde (FES/MT) , com a incidência do artigo 2º, caput, da Lei Estadual nº 6.028/1992 (peça 49) e dos artigos 2º, inciso IV, parágrafo único; 3º, caput, e 4º, inciso I, todos da Lei nº 8.142/1990, fazendo as seguintes afirmações:
i	- O Acórdão 1072/2017-TCU-Plenário é inaplicável ao caso sob apreciação, havendo divergência quanto ao conteúdo da Decisão Normativa TCU nº 57/2004 (peça 48, p. 4) ;
ii	- Diferentemente do alegado pela unidade técnica, a realidade descrita não permitiria justificar a imputação direta do dever de ressarcimento ao ente político estadual, em decorrência de que a Lei Estadual nº 6.028/1992 dispõe expressamente a designação do Secretário de Estado de Saúde pela gestão do FES/MT, e se os recursos ingressaram no   referido fundo encontravam-se sob a gestão do senhor Secretário de Estado de Saúde. Dessa forma não haveria como ignorar, subtrair ou afastar a responsabilidade dos ex-gestores sobre o dever de ressarcimento devido à aplicação irregular desses recursos pelos ex-secretários. Afirma que não há demonstração de que os recursos tenham beneficiado o Estado de Mato Grosso, não havendo demonstração probatória de que a ausência de implantação da referida unidade de suporte avançado tenha acarretado o dispêndio de recursos em benefício ao ente político estadual, e dessa forma a proposta de citação do Estado diverge do conteúdo da Decisão Normativa TCU nº 57/2004 (peça 84, p. 5-8) .
iii	- Transcreve trecho do Acórdão TCU nº 3.319/2013 remetendo que, nos termos da Decisão Normativa TCU nº 57/2004, não há que se falar em reponsabilidade solidária da Entidade Convenente se não restar comprovado que eventual benefício em seu favor tenha se dado em virtude de aplicação dos recursos oriundo do convênio por desvio de objeto ou finalidade (peça 84, p. 8-10) . 
iv	- Nesse sentido, defende que seria necessário demonstrar a ocorrência de desvio de objeto ou de finalidade e o aproveitamento do ente na aplicação dos recursos para responsabilizar o Estado, nos termos do Acórdão TCU nº 2.136/2008 (peça 48, p. 11-12) . 
	v- Como os autos não demonstram que o ente federativo utilizou os recursos em desvio de finalidade ou objeto e nem que esses lhe teriam beneficiado, o Estado não poderia ser penalizado (peça 48, p. 12) . 
	vi- Por outro lado, restou demonstrado que a não implementação da unidade de suporte avançado deixou de beneficiar a população, defendendo que a responsabilidade dessa não implementação deve ser atribuída aos ex-secretários. Nesse ponto, relembra que o gestor Vander Fernandes teve suas contas de 2012 julgadas como irregulares no TCE/MT (peça 84, p. 12-13, e peça 50-51) ;
vii- Argumenta que na contextualização dos normativos e acórdãos anteriormente referenciados, o Acórdão 1072/2017-TCU-Plenário não seria aplicável ao presente caso por não ter se verificado a operação do serviço do SAMU em benefício da população em decorrência da falha de gestão dos ex-secretários, devendo, portanto o TCU atribuir a responsabilidade pelo dano aos gestores do FES/MT à época, mencionando o Acórdão 1882/2017-TCU-Primeira Câmara, pelo qual o representando do MP/TCU entendeu que a jurisprudência do TCU é pacífica no sentido de que só deve ser responsabilizado o ente federado caso evidenciado a utilização dos recursos repassados em favor dos munícipes (peça 48, p. 13-14) . Em sentido análogo, traz o AC-3895-13/18-1 (peça 48, p. 14-15) . 
Nota: para melhor entendimento das alegações apresentadas, transcreve-se a seguir os trechos dos normativos referenciados pelo Procurador Estadual:
	Lei Estadual nº 6.028/1992 (peça 92) :
	Art. 1º Fica instituído o Fundo Estadual de Saúde que tem por objetivo criar condições financeiras e de gerência dos recursos, destinados ao desenvolvimento das ações de saúde, executadas pelo Sistema Único de Saúde e coordenadas pela Secretaria Estadual de Saúde.
Art. 2º O Fundo Estadual de Saúde ficará subordinado diretamente à Secretaria Estadual de Saúde; gerido pelo Secretário Estadual de Saúde e fiscalizado pelo Conselho Estadual de Saúde.
Parágrafo único Todos os bens ativos e passivos do Fundo constituirão patrimônio da Secretaria Estadual de Saúde.
	Lei Federal nº 8.142/1990:
Art. 2° Os recursos do Fundo Nacional de Saúde (FNS) serão alocados como:
 (...) 
IV - cobertura das ações e serviços de saúde a serem implementados pelos Municípios, Estados e Distrito Federal.
Parágrafo único. Os recursos referidos no inciso IV deste artigo destinar-se-ão a investimentos na rede de serviços, à cobertura assistencial ambulatorial e hospitalar e às demais ações de saúde.
Art. 3° Os recursos referidos no inciso IV do art. 2° desta lei serão repassados de forma regular e automática para os Municípios, Estados e Distrito Federal, de acordo com os critérios previstos no art. 35 da Lei n° 8.080, de 19 de setembro de 1990.
 (...) 
Art. 4° Para receberem os recursos, de que trata o art. 3° desta lei, os Municípios, os Estados e o Distrito Federal deverão contar com:
I - Fundo de Saúde;
	Decisão Normativa TCU nº 57/2004:
Art. 1º Nos processos de Tomadas de Contas Especiais relativos a transferências de recursos públicos federais aos Estados, ao Distrito Federal e aos Municípios, ou a entidades de sua administração, as unidades técnico-executivas competentes verificarão se existem indícios de que esses entes da federação se beneficiaram com a aplicação irregular dos recursos.
Art. 2º Configurada a hipótese de que trata o artigo anterior, a unidade técnico-executiva proporá que a citação seja feita também ao ente político envolvido, na pessoa do seu representante legal, solidariamente com o agente público responsável pela irregularidade.
Art. 3º Caso comprovado que o ente federado se beneficiou pela aplicação irregular dos recursos federais transferidos, o Tribunal, ao proferir o julgamento de mérito, condenará diretamente o Estado, o Distrito Federal ou o Município, ou a entidade de sua administração, ao pagamento do débito, podendo, ainda, condenar solidariamente o agente público responsável pela irregularidade e/ou cominar-lhe multa.
Posiciona-se pelo não acolhimento dessas alegações de defesa e pela manutenção da responsabilização atribuída ao Estado de Mato Grosso/MT pelo ressarcimento do dano ao erário.
Pois em que pese seu representante tenha trazido entendimentos quanto à necessidade de demonstração de acometimento de desvio de finalidade/objeto na utilização dos referidos recursos e de que esses também tenham sido aproveitados em benefício do próprio ente federativo para que seja possível efetuar a sua responsabilização, entende-se que esses posicionamentos (trazidos na forma de diversos acórdãos) não se aplicam ao caso em tela por este envolver precipuamente  a ocorrência de macula do fator gerador dos repasses.
Tal fato, inclusive, acarreta a responsabilização do ente federativo independente da destinação dada aos recursos tratados nesta TCE, pois, a princípio, tem-se que o Fundo Estadual de Saúde do Estado de Mato Grosso nunca fez jus aos recursos de custeio mensalmente transferidos pelo Fundo Nacional de Saúde entre 13/2/2012 a 18/6/2013 já que a referida Unidade de Suporte Avançado III jamais funcionou.
Isto é, o ente federativo recebeu recursos pelo período de mais de um ano para custeio e manutenção de uma unidade inexistente, o que por óbvio caracterizou o recebimento indevido de recursos federais desde a origem do fato que impôs essas transferências.
Ressalte-se que a PT/GM/MS nº 1.864, de 29/9/2003, que instituiu o componente pré-hospitalar móvel da Política Nacional de Atenção às Urgências, por intermédio da implantação de Serviços de Atendimento Móvel de Urgência em municípios e regiões de todo o território brasileiro (SAMU- 192) , definiu:
Art. 3º Estabelecer que, para a organização da primeira etapa de implantação dos SAMU, serão destinados recursos para a aquisição de 650 unidades de suporte básico de vida e 150 unidades de suporte avançado de vida, equipamentos, construção, reforma e/ou ampliação de até 152 Centrais SAMU-192 e estruturação de 27 Laboratórios de Ensino em Procedimentos de Saúde para os Núcleos de Educação em Urgência.
 (...) 
§ 10. Os recursos de investimento e custeio terão seus repasses limitados às secretarias de saúde qualificadas que se responsabilizarem pela gestão e gerência do SAMU e das Centrais SAMU - 192.
Art. 4º Definir que as despesas de custeio deste componente serão de responsabilidade compartilhada, de forma tripartite, entre a União, Estados e Municípios, correspondendo à União 50% do valor estimado para estes custos.
§ 1º Ao Ministério da Saúde, por intermédio do Fundo Nacional de Saúde, competirá realizar repasses regulares e automáticos de recursos aos respectivos fundos de saúde, para manutenção das equipes efetivamente implantadas, segundo os seguintes parâmetros:
 (...) 
b) por Equipe de Suporte Avançado: R$ 27.500,00 por mês;
 (...) 
§ 3º Os recursos de custeio repassados pelo Ministério da Saúde no âmbito desta Portaria deverão ser destinados exclusivamente à manutenção e qualificação dos SAMU.
 (...) 
Art. 6º Definir que a captação dos recursos federais necessários à implantação do componente pré-hospitalar móvel previsto na Política Nacional de Atenção às Urgências ficará condicionada à comprovação do cumprimento dos seguintes pré-requisitos e compromissos:
 (...) 
b) Apresentar projeto de implantação/implementação do Serviço de Atendimento Móvel de Urgência - SAMU, com sua respectiva Central SAMU-192, de caráter local ou regional, com acesso gratuito pelo número nacional de urgências (192) , em consonância com as diretrizes contidas no Regulamento Técnico de Urgências (Portaria MS n.º 2048, de novembro de 2002) . Este projeto deve incluir a planta física proposta para a Central SAMU-192 e seu custo respectivo.
 (...) 
f) Apresentação de Termo de Adesão ao Plano Municipal ou Regional de Atenção às Urgências, assinado pelos gestores e pelos diretores / coordenadores dos serviços que o compõem. Este Termo deverá afirmar compromissos e funções dos diferentes agentes políticos, envolvendo-os em um processo de diagnóstico / adequação operacional de caráter permanente e dinâmico;
g) Apresentar Termo de Ciência e Compromisso, assinado pelo gestor estadual ou municipal, de que a secretaria municipal ou estadual de saúde, aplicará os recursos transferidos pelo Ministério da Saúde, a título de custeio, no desenvolvimento das ações previstas neste projeto.
Cumpre rememorar que o Estado de Mato Grosso/MT foi habilitado pela PT/GM/MS nº 2.300 (peça 5) , de 18/9/2007, sendo contemplado ao recebimento de incentivos mensais destinados ao custeio e manutenção de Serviço de Atendimento Móvel de Urgência por aderir à estratégia do Ministério da Saúde, se comprometendo e se responsabilizando por meio da apresentação de projeto em atender as exigências definidas nos regramentos afetos à matéria quanto à criação/manutenção/custeio da Unidade de Suporte Avançado III.
Nesse sentido, cabe transcrever relato que os auditores do Denasus registraram em relatório (Constatação nº 279185 do Relatório de Auditoria nº 13581; peça 2, p. 17-18) :
Evidência: Nas visitas in loco à Central de Regulação de Urgência Médica do SAMU 192 Regional de Cuiabá não foi localizada a Unidade de Suporte Avançado III; não havia estatísticas de atendimento e fichas de ocorrência de atendimento, bem como cadastro da referida unidade no CNES. Foi verificado que a Unidade de Suporte Avançado III não estava em funcionamento até o período auditado, não apresentou registro de atendimento, apesar de estar habilitada pela PT/GM/MS nº 2.300, de 18/09/2007 e ter recebido o incentivo mensal de R$ 27.500,00 (vinte e sete mil e quinhentos reais) do Fundo Nacional de Saúde para o Fundo Estadual de Saúde, no período de janeiro de 2012 a junho de 2013, totalizando R$ 495.000,00 (quatrocentos e noventa e cinco mil reais) , o que implicará na suspensão do custeio mensal e proposição de devolução do valor de R$ 495.000,00 (quatrocentos e noventa e cinco mil reais) referentes ao período de Janeiro de 2012 a Junho de 2013.
 (...) 
Justificativa: Justificativa apresentada pelo atual Secretário de Estado de Saúde e pelo ex-Secretário de Estado de Saúde SES/MT Sr. Vander Fernandes que diz: A Unidade de Suporte Avançado III, habilitada pelo Ministério da Saúde, não está em funcionamento em razão da necessidade de estruturar equipe (técnicos de enfermagem, enfermeiros e condutores socorristas) para operar a Unidade, nesse sentido a SES, tendo em vista o disposto no artigo primeiro, Lei nº 8.080/1990, que dispõe sobre as condições para a promoção, proteção e recuperação da saúde em todo o território nacional, a saúde é um direito fundamental do ser humano, devendo o Estado prover as condições indispensáveis ao seu pleno exercício por meio de "ações e serviços de saúde, executados isolada ou conjuntamente, em caráter permanente ou eventual, por pessoas naturais ou jurídicas de direito Público ou Privado, está em vias de realização de Processo Seletivo, processo n° 419210/2013, pelos motivos expostos no documento anexo. Não foi apresentada justificativa pelo ex-Secretário de Estado de Saúde SES/MT Sr. Mauri Rodrigues de Lima.
Análise da Justificativa: Justificativa não acatada, pois a Unidade de Suporte Avançado III está habilitada pelo Ministério da Saúde e vem sendo financiada regularmente. Vale ressaltar que os repasses financeiros recebidos pelo SAMU 192 para a Unidade referida, é exatamente para compor e estruturar a equipe visando o seu funcionamento.
Tal constatação evidencia que a referida Unidade de Suporte Avançado III, ao qual se destinavam os recursos repassados, nunca esteve em operação e que os recursos transferidos ao Estado do Mato Grosso por todo o período foram indevidos, já que a irregularidade tratada nestes autos teve como origem o recebimento de recursos federais durante mais de um ano pelo Estado por ele ter se comprometido e se responsabilizado pela manutenção e custeio de unidade do SAMU 192 que jamais existiu.
Em que pese o tomador de contas tenha responsabilizado solidariamente os Srs.  Vander Fernandes e Mauri Rodrigues de Lima, na condição de Secretários Estaduais de Saúde do Estado do Mato Grosso (peça 1, p. 24-29) , esse posicionamento não é compatível com o item 9.3.4 do Acórdão 1072/2017-TCU-Plenário, de relatoria do Ministro Bruno Dantas, pelo qual o Pleno do Tribunal de Contas da União firmou o entendimento segundo o qual o dano ao erário deve ser restituído ao FNS pelo ente recebedor quando este não fazia jus ao repasse:
9.3.4. nos casos de débito decorrente do recebimento irregular de recursos federais pelos estados, municípios ou Distrito Federal, em razão de eventuais incorreções nas informações prestadas pelo beneficiário, independentemente do destino dado aos recursos repassados, cabe ao ente recebedor restituir o Fundo Nacional de Saúde, uma vez que não fazia jus ao repasse, podendo, ainda, haver aplicação de multa ao agente público causador da irregularidade; (grifamos) 
Ressalte-se que o caso concreto desta TCE se amolda ao conteúdo do Voto do Ministro Relator do Acórdão 1072/2017-TCU-Plenário, cujo excerto aqui se reproduz:
26. Os casos de recebimento irregular de recursos federais pelo ente - não abarcados pela Lei Complementar 141/2012 - dizem respeito ao não cumprimento de requisitos estabelecidos pelo Ministério da Saúde para a concessão de incentivos financeiros. Em geral, esses requisitos dizem respeito à adesão a estratégias do Ministério e ao atendimento de exigências definidas em seus regramentos. 
27. Para exemplificar esse tipo de irregularidade, menciono a Estratégia Saúde da Família. Essa política estabelece que a concessão do incentivo financeiro deve ser realizada com base em informações fornecidas pelo ente recebedor acerca do número de equipes de saúde da família de que dispõe. Assim, eventuais falhas nas informações prestadas pelo ente recebedor poderiam acarretar o recebimento irregular de recursos transferidos "fundo a fundo".
28. Nesses casos, o não atendimento às condicionantes estabelecidas para a realização dessas transferências maculam o fato gerador do repasse, tornando-o nulo e ensejando a restituição do Fundo Nacional de Saúde, independentemente da destinação final dos recursos.
29. Importante esclarecer que, ainda que sejam identificados indícios de malversação na aplicação de recursos recebidos irregularmente, o Fundo Nacional de Saúde deve ser recomposto pelo ente beneficiário, restando aos órgãos de controle locais a competência para adoção de providências com vistas à responsabilização e ao ressarcimento do erário municipal ou estadual. (destaque acrescidos) 
Assim, em conformidade com o item 9.3.4 do Acórdão 1072/2017-TCU-Plenário, o débito apurado nesta TCE deve ser atribuído ao Estado de Mato Grosso ao invés de aos agentes arrolados pelo tomador de contas e pelo controle interno.
Quanto a um possível chamamento em audiência de agentes públicos que permitiram os repasses indevidos ao ente federativo, cumpre esclarecer que os auditores do Denasus não trouxeram em relatório documentos ou normativos que subsidiassem a identificação dos respectivos responsáveis ou de condutas irregulares praticados por esses. Dessa forma, considerou-se em instrução anterior que não existiam elementos suficientes para a proposição de audiências.
	II) Defende a ausência de falha grave e pelo julgamento da regularidade das contas com ressalvas, na hipótese em que não seja excluída a responsabilidade do Estado de Mato Grosso/MT pelo débito, visto que não houve incidências de nenhuma das hipóteses previstas na Lei nº 8.443/1992 para o julgamento das contas do ente como irregulares (peça 48, p. 16-17) .
Ressalte-se que o Estado ainda terá a opção de ter suas contas julgadas regulares com ressalva, pois será proposto ao TCU a concessão ao ente de novo e improrrogável prazo de quinze dias para o recolhimento da importância devida, atualizada monetariamente (sem a incidência de juros moratórios) , nos termos do art. 12, §§ 1º e 2º, da Lei 8.443/1992, c/c o art. 202, §§ 2º ao 4º, do RITCU.
Pois, em que pese os referidos dispositivos registrem a necessidade de aferição do requisito da boa-fé para a concessão de novo e improrrogável prazo para recolhimento do débito, a jurisprudência do TCU tem considerado que a boa-fé dos entes federados é presumida (Acórdão 2968/2015-TCU-Segunda Câmara da relatoria do Min. Augusto Nardes, 3.705/2015-TCU-2ª Câmara da relatoria do Min. Raimundo Carreiro e 5.214/2015-TCU-2ª Câmara da relatoria do Min. Vital do Rêgo) .
	III) Pede a exclusão do Estado de Mato Grosso do dever de ressarcimento, com a imputação de responsabilização de débito aos ex-gestores do FES/MT (peça 48, p. 17) . De forma alternativa, na hipótese em que não seja afastada a responsabilidade do Estado, que seja excluída a multa e que seja reconhecida a responsabilidade solidaria dos dois ex-gestores do FES/MT (peça 48, p. 18) , além de ser admitida proposta de composição perante essa Corte de Contas consistente na implementação/operação da unidade avançada III com recursos próprios do Estado (peça 48, p. 18) .
Posiciona-se pela rejeição desses pedidos, em alinhamento com as exposições efetuadas nos itens anteriores.
Quanto à solicitação específica de composição/implementação/operação da unidade avançada III com recursos próprios, ressalte-se que os normativos do TCU não preveem essa possibilidade, restando apenas a opção de recolhimento dos valores devidos pelo ente federativo aos cofres do FNS.
CONCLUSÃO
Em face da análise promovida na seção "Exame Técnico", entende-se que o Tribunal deve rejeitar as alegações de defesa apresentadas pelo Estado de Mato Grosso.
Propõe-se ainda conceder ao Estado de Mato Grosso novo e improrrogável prazo de quinze dias para o recolhimento da importância devida, atualizada monetariamente (sem a incidência de juros moratórios) , nos termos do art. 12, §§ 1º e 2º, da Lei 8.443/1992, c/c o art. 202, §§ 2º ao 4º, do RITCU.
Pois, em que pese os referidos dispositivos registrem a necessidade de aferição do requisito da boa-fé para a concessão de novo e improrrogável prazo para recolhimento do débito, a jurisprudência do TCU tem considerado que a boa-fé dos entes federados é presumida (Acórdão 2968/2015-TCU-Segunda Câmara da relatoria do Min. Augusto Nardes, 3.705/2015-TCU-2ª Câmara da relatoria do Min. Raimundo Carreiro e 5.214/2015-TCU-2ª Câmara da relatoria do Min. Vital do Rêgo) .
Ressalte-se que as alegações de defesa apresentadas pelos Srs. Mauri Rodrigues de Lima (CPF XXX.464.399-XX) e Vander Fernandes (CPF XXX.502.681-XX) não foram analisadas visto que será proposto a exclusão dos ex-secretários estaduais de saúde da relação processual.
Cumpre relembrar, ainda, que não foram localizadas nos autos tratativas referentes ao valor de R$ 33.408,08  (ocorrência de desvio de objeto/finalidade registrado no item "a" do parágrafo 2º desta instrução) que haveria de ser restituído pelo Estado de Mato Grosso ao seu respectivo Fundo Estadual de Saúde. 
Por isso cabe também dar ciência ao FNS quanto à necessidade de adoção de providências de sua alçada, nos termos dos itens 9.3.2.1 a 9.3.2.5 do Acórdão 1072/2017-TCU-Plenário, para apuração e ressarcimento dos valores referentes à ocorrência de desvio de objeto/finalidade identificados na Constatação nº 279907 do Relatório de Auditoria nº 13581 do Denasus.
Por fim, faz-se necessário rememorar que as irregularidades aqui tratadas se referem a transferências efetuadas entre os exercícios de 2012 e 2013. Ou seja, não se completou um prazo igual ou superior a dez anos contado a partir da ocorrência dessas irregularidades, não se consumando a prescrição da pretensão punitiva no âmbito do TCU (Acórdão 1441/2016-TCU-Plenário) .
PROPOSTA DE ENCAMINHAMENTO
Diante do exposto, submetemos os autos à consideração superior, propondo ao Tribunal:
	a) excluir os Srs. Mauri Rodrigues de Lima (CPF XXX.464.399-XX) e Vander Fernandes (CPF XXX.502.681-XX) da relação processual;
b) rejeitar as alegações de defesa do Estado de Mato Grosso;
c) com fundamento no art. 12, §§ 1º e 2º, da Lei 8.443/1992 e no art. 202, §§ 2º e 3º do Regimento Interno do TCU, fixar novo e improrrogável prazo de 15 (quinze) dias para que o Estado de Mato Grosso comprove, perante o Tribunal, o recolhimento das importâncias abaixo discriminadas aos cofres do Fundo Nacional de Saúde, atualizadas monetariamente a partir das datas indicadas até a data do efetivo recolhimento, na forma da legislação em vigor:
	DATA DA OCORRÊNCIA 
	VALOR ORIGINAL (R$) 

	13/02/2012
	27.500,00

	17/02/2012
	27.500,00

	20/03/2012
	27.500,00

	23/04/2012
	27.500,00

	10/05/2012
	27.500,00

	24/07/2012
	27.500,00

	09/08/2012
	27.500,00

	11/09/2012
	27.500,00

	17/10/2012
	27.500,00

	30/11/2012
	27.500,00

	21/12/2012
	27.500,00

	28/02/2013
	27.500,00

	28/03/2013
	27.500,00

	04/04/2013
	27.500,00

	30/04/2013
	27.500,00

	16/05/2013
	27.500,00

	01/06/2013
	27.500,00

	18/06/2013
	27.500,00

Valor atualizado sem juros de mora até 17/9/2020: R$ 745.569,54
d) informar ao Estado de Mato Grosso que a liquidação tempestiva do débito atualizado monetariamente saneará o processo e permitirá que suas contas sejam julgadas regulares com ressalva, dando-lhe quitação, nos termos do art. 202, § 4º, do Regimento Interno do TCU, ao passo que a ausência dessa liquidação tempestiva levará ao julgamento pela irregularidade das contas, com imputação de débito a ser atualizado monetariamente e acrescido de juros moratórios, nos termos do art. 19 da Lei 8.443/1992;
e) autorizar, desde logo, a cobrança judicial das dívidas, caso não atendidas as notificações, nos termos do art. 28, inciso II, da Lei 8.443/1992;
f) autorizar, caso requerido e se o processo não tiver sido remetido para cobrança judicial, o parcelamento das dívidas em até 36 (trinta e seis) parcelas mensais e consecutivas, nos termos do art. 26 da Lei 8.443/1992 c/c o art. 217 do RI/TCU, fixando-se o vencimento da primeira parcela em quinze dias, a contar do recebimento da notificação, e os das demais a cada 30 dias, devendo incidir sobre cada valor mensal os correspondentes acréscimos legais, na forma prevista na legislação em vigor, bem como esclarecer ao responsável que, em caso de parcelamento da dívida, a falta de pagamento de qualquer parcela importará no vencimento antecipado do saldo devedor (art. 217, § 2º, do RI/TCU) ;
g) dar ciência ao Fundo Nacional de Saúde quanto aos indícios de ocorrência de desvio de objeto/finalidade referente à destinação imprópria de recursos financeiros  do SAMU 192 para manutenção de veículos que não pertenciam à frota do SAMU 192 da SES/MT (Constatação nº 279907 do Relatório de Auditoria nº 13581do Denasus - peça 2, p. 12-13) no valor total histórico de R$ 33.408,08, alertando os seus dirigentes para que adotem as providências de sua alçada, nos termos dos itens 9.3.2.1 a 9.3.2.5 do Acórdão 1072/2017-TCU-Plenário, se ainda não o fizeram, sob pena de poder incorrer em responsabilidade solidária e falha funcional."
8.	O Ministério Público junto ao TCU manifestou-se de acordo com a unidade técnica.
	É o relatório.

8.1. Andressa Santana da Silva Munhoz (OAB 21.788/MT) e Rony de Abreu Munhoz (OAB/MT 11.972), representando Mauri Rodrigues de Lima;
8.2. Mauricio Magalhães Faria Junior (OAB/MT 9.839), representando Vander Fernandes; e
8.3. Patryck de Araújo Ayala, representando o Estado de Mato Grosso

Subprocurador-Geral Paulo Soares Bugarin.

SISTEMA ÚNICO DE SAÚDE. TRANSFERÊNCIA FUNDO A FUNDO. RECEBIMENTO INDEVIDO DE RECURSOS FEDERAIS. FIXAÇÃO DE PRAZO PARA O RECOLHIMENTO DO DÉBITO ATUALIZADO MONETARIAMENTE.

TOMADA DE CONTAS ESPECIAL (TCE)

Secretaria de Controle Externo de Tomada de Contas Especial (SecexTCE).

Cuidam os autos de tomada de contas especial instaurada em razão de irregularidades na aplicação de recursos repassados pelo Fundo Nacional de Saúde (FNS) ao Fundo Estadual de Saúde de Mato Grosso/MT (FES/MT) para custeio e manutenção do Serviço de Atendimento Móvel de Urgência - SAMU 192 (peça 2, p. 5) .
Mediante o relatório de auditoria 13.581 realizado pelo Departamento Nacional de Auditoria do Sistema Único de Saúde (Denasus) , foi constatada a seguinte ocorrência:
	a) "a Unidade de Suporte Avançado III habilitada pelo Ministério da Saúde para o Serviço de Atendimento Móvel às Urgências SAMU 192, e localizada no município de Cuiabá/MT, não estava em funcionamento até o período de realização da auditoria, apesar de o FES/MT ter recebido do FNS repasses mensais para a manutenção da unidade no período de janeiro de 2012 a junho de 2013, o que gerou na identificação pelos auditores de ocorrência de prejuízo no valor total de R$ 495.000,00" (Constatação 279185 do Relatório de Auditoria 13581; peça 2, p. 17-18) .
A habilitação indevida dessa unidade de suporte viabilizou repasses mensais de recursos pelo FNS ao Fundo Estadual de Saúde (FES/MT) , entre janeiro de 2012 a junho de 2013. A soma desses repasses, em valores históricos, alcançou R$ 495.000,00.
Foi então realizada a citação dos então secretários estaduais de saúde: srs. Mauri Rodrigues de Lima (gestão 25/01/2013 a 01/11/2013) e Vander Fernandes (gestão 16/11/2011 a 25/01/2013) .
Depois de apresentadas as alegações de defesa por esses responsáveis, entendeu-se que a irregularidade tratada nestes autos se refere ao recebimento indevido de recursos federais pelo Estado de Mato Grosso/MT, o que refletiria na imposição de o Estado ressarcir os cofres do Fundo Nacional de Saúde.
Promoveu-se, em seguida, a citação do estado do Mato Grosso para que se manifestasse a respeito.
II
7.	Em essência, os srs. Mauri Rodrigues de Lima e Vander Fernandes então secretários estaduais de saúde argumentam que (peças 38 e 39) :
	- a diretoria de atendimento móvel de saúde era atribuição da secretaria adjunta de saúde, não podendo ser atribuída aos responsáveis falhas na operação desse serviço; e
- os recursos foram aplicados em benefício do estado de Mato Grosso.
8.	O estado de Mato Grosso argumentou, em síntese, que (peça 48) :
	- o débito deve ser imputados aos então secretários de saúde, os quais eram responsáveis pela gestão dos recursos;
	- não está demonstrado que os recursos foram utilizados em benefício do ente estatal.
9.	Tanto a unidade técnica, quanto o Ministério Público junto ao TCU entenderam que merecem prosperar alegações dos ex-secretários estaduais de saúde e que o débito deve ser imputado ao ente estadual.
III
10.	No caso dos autos, restou evidenciado que o estado de Mato Grosso recebeu repasses para a manutenção e operacionalização de unidade de atendimento móvel de urgência que não estava em funcionamento.
11.	Como esses repasses foram incorporados ao patrimônio do fundo estadual de saúde, há a presunção de que os recursos tiveram uma finalidade pública, embora com desvio de objeto. 
12.	Como o ente estadual não fazia jus ao repasse dos recursos, o caso amolda-se ao disposto no subitem 9.3.4. do Acórdão 1072/2017-TCU-Plenário:
"9.3.4. nos casos de débito decorrente do recebimento irregular de recursos federais pelos estados, municípios ou Distrito Federal, em razão de eventuais incorreções nas informações prestadas pelo beneficiário, independentemente do destino dado aos recursos repassados, cabe ao ente recebedor restituir o Fundo Nacional de Saúde, uma vez que não fazia jus ao repasse, podendo, ainda, haver aplicação de multa ao agente público causador da irregularidade;" (grifou-se) . 
13.	Caso assim não fosse, estaria caracterizado o aumento patrimonial sem justa causa do ente estadual, o qual foi efetivamente o beneficiário dos recursos. 
14.	Ou seja, o fundamento jurídico da responsabilização civil do estado, ocorre consoante o princípio de direito de vedação ao enriquecimento sem causa, consubstanciado no seguinte dispositivo do código civil:
"Art. 876 - Todo aquele que recebeu o que lhe não era devido fica obrigado a restituir; obrigação que incumbe àquele que recebe dívida condicional antes de cumprida a condição." 
15.	Como a jurisprudência entende que milita em favor das pessoas jurídicas de direito público a presunção de boa-fé (v.g. Acórdãos 7.284/2020, 10.841/2018 e 6.361 da Primeira Câmara) , acolho as propostas precedentes no sentido de rejeitar as alegações de defesa e fixar prazo para que o estado de Mato Grosso recolha a importância devida, atualizada monetariamente e sem a incidência de juros de mora, ao Fundo Nacional de Saúde, nos termos do art. 12, § 1º, da Lei 8.443/1992. 
IV
16.	Em relação aos gestores, poderia ser cogitada a aplicação de sanção em razão de não informarem ao Fundo Nacional de Saúde a ausência de funcionamento da unidade móvel de atendimento de urgência, o que interromperia os repasses a serem efetuados com essa finalidade.
17.	Entretanto, consoante o então vigente Decreto 2.916/2010-MT, que aprovava o regimento interno da secretaria de estado da saúde, o serviço de atendimento móvel de urgência era coordenado por um diretor vinculado à secretaria adjunta de saúde:
"CAPÍTULO VI DO NÍVEL DE ADMINISTRAÇÃO REGIONALIZADA E DESCONCENTRADA ..
Seção X Do Serviço de Atendimento Móvel de Urgência - SAMU
Art. 141. A Diretoria do Serviço de Atendimento Móvel de Urgência do SUS tem como missão conduzir as ações do SAMU, competindo-lhe: 
I - apoiar as atividades de implementação do SAMU, respeitando a legislação em vigor;
 II - coordenar, acompanhar e controlar o processo de planejamento e execução das atividades do SAMU, em consonância com as diretrizes da Secretaria de Estado de Saúde, e observando as normas e princípios éticos e regulamentares do exercício profissional.
Art. 156. Constituem atribuições básicas dos Secretários Adjuntos de Saúde e de Gestão Estratégica:
V - supervisionar e fiscalizar as unidades programáticas, desconcentradas e regionalizadas da SES;"  (grifou-se) . 
18.	Como se vê, a esfera decisória acerca do sistema móvel de atendimento estava dois degraus hierárquicos abaixo das atribuições dos secretários estaduais de saúde. Assim, considerando o plexo de atribuições destes últimos e a natureza da falha verificada, que não envolve má-fé ou culpa grave, entendo que as contas desses gestores devem ser julgadas regulares com ressalva, na linha do exposto nos pareceres precedentes.
19.	Ademais, considerando a natureza da falha, desvio de objeto, e o espaço de tempo já transcorrido (mais de oito anos) , não entendo ser adequado o chamamentos aos autos dos responsáveis diretamente relacionados à ocorrência.
V
20.	Adicionalmente, a unidade técnica propôs dar ciência ao Fundo Nacional de Saúde para que adote as providências devidas acerca da destinação imprópria de recursos financeiros do serviço do atendimento móvel de urgência para a manutenção de veículos não relacionados à prestação desses serviços, no valor total de R$ 33.408,08 (Constatação 279907 do Relatório de Auditoria do Denasus - peça 2, p. 12-13) .
21.	Ocorre que os valores referentes a essas despesas, efetuadas em agosto e outubro de 2012, estão incluídas nos repasses indevidos antes apurados. Ou seja, não cabe acolher essa proposta sob pena de bis in idem.
VI
22.	Ante o exposto, acolhendo na essência os pareceres precedentes, cujos fundamentos incorporo como razões de decidir, manifesto-me por que o Tribunal aprove o acórdão que ora submeto à apreciação deste Colegiado. 
TCU, Sala das Sessões Ministro Luciano Brandão Alves de Souza, em 2 de março de 2021.
BENJAMIN ZYMLER 
Relator